【裁判字號】    89,上易,956
【裁判日期】    890531
【裁判案由】    侵占等
【裁判全文】
臺灣高等法院刑事判決                            八十九年度上易字第九五六號
    上  訴  人
    即  自訴人  丙○○
    被      告  甲○○
右上訴人因被告侵占等案件，不服臺灣板橋地方法院八十八年度自字第三二九號，中
華民國八十九年一月十二日第一審判決提起上訴，本院判決如左：
    主  文
上訴駁回。
    理  由
一、自訴意旨略以：被告甲○○於民國（下同）八十五年五月十五日向自訴人租用車
    號Ｃ三─五四六號小客車一輛，租期三個月，不料被告竟自八十五年七月十六日
    起，將每日應交與公司之營業款新臺幣（下同）六百五十元侵占入己，拒不繳交
    ，且有意逃避，拒不見面，共積欠營業款約六萬元，直至八十五年八月十五日約
    滿日仍不還車。自訴人於八十五年八月七日以存證信函告知被告停止租約，請求
    還車，被告仍我行我素，未予理會，明顯易持有為所有，將該車侵占入己，至今
    仍未繳交營業款，顯然被告以開立本票二紙，致使自訴人取信，而陷於錯誤，租
    得營業小客車，以詐術得利。因認被告甲○○所為，係涉有刑法侵占、詐欺罪嫌
    。
二、自訴人丙○○認被告甲○○涉有上開罪嫌係以：被告逾期未還車輛，且擅將車輛
    租予無駕駛執照之丁○○使用而肇事，被告任意丟棄車輛於不知名之保養廠，自
    訴人係經保養廠通知始知車輛發生事故，事後被告之保證人乙○○亦未還錢等情
    ，並提出小型計程客車合約書影本一紙及存證信函及回執影本為其主要論據。訊
    據被告甲○○堅決否認侵占及詐欺犯行，辯稱：車子當時因發生車禍，通知自訴
    人丙○○，將車子牽到修理場修理，我有請保證人乙○○代為處理，他有一部車
    賣給自訴人，便從中扣除，而後我再還給乙○○十三萬元，我沒有拿收據資料，
    因為信任關係等語。
三、按犯罪事實應依證據認定之，無證據不得推定其犯罪事實，刑事訴訟法第一百五
    十四條定有明文，又告（自）訴人之告（自）訴，係以使被告受刑事訴追為目的
    ，是其陳述是否與事實相符，仍應調查其他證據以資審認；且認定不利於被告之
    事實，須依積極證據，苟積極證據不足為不利於被告事實之認定時，即應為有利
    於被告之認定，更不必有何有利之證據，最高法院五十二年度台上字第一三００
    號及三十年上字第八一六號判例分別著有明文。又按刑法上之侵占罪，須持有人
    變易其原來之持有意思而不法所有之，始能成立，如僅將持有物延不交還或有其
    他原因致一時未能交還，既缺乏主觀要件，即難以該罪相繩（最高法院六十八年
    度台上字第三一四六號判例要旨參照）。再，按刑法第三百三十九條第一項詐欺
    取財罪之成立，以意圖為自己或第三人不法所有，以詐術使人將本人或第三人之
    物交付為要件，故須具備：(一)行為人有為自己或第三人不法所有之主觀意圖。(二)
    行為人向被害人施用詐術。(三)被害人因其詐術而陷於錯誤，而交付本人或第三人
    之物等三項構成要件始足當之，苟欠缺其一，即無從成立該罪。
四、經查：
（一）本件依自訴人所提之小型計程客車租賃合約書以觀，被告係向自訴人租用車號
      Ｃ三─五四六號小客車（下稱系爭車輛），租期自八十五年五月十五日至八十
      五年八月十五日，因之租期屆滿被告自應歸還上開小客車。惟被告辯稱系爭車
      輛因八十五年七月十五日發生車禍而牽往修理廠修理等語。查，依卷附臺北市
      政府警察局舉發違反道路交通管理事件通知單所載，可知Ｃ三─五四六號係由
      丁○○駕駛於八十五年七月十五日肇事無訛，且天豪汽車修理廠負責汽車板金
      者即證人簡榮富到庭證述：被告當時送來二輛車（估價單載明：八十五年七月
      十五日進廠），被告說第一輛車（即與丁○○肇事之他造陳俊男之車輛）要先
      修，第二輛（即系爭車輛）先擱著，但被告第二輛車都不處理，後來是自訴人
      公司之司機看到該車停放在路旁，自訴人於九月份時來說要修理才修，修車費
      都由自訴人付的等語（見本院八十九年五月十七日審判筆錄），並有卷附估價
      單載明八十五年十月十五日出廠等字可憑，足見系爭車輛確係於八十五年七月
      十五日由被告送至保養廠欲修理，是被告上開所辯系爭車輛因八十五年七月十
      五日發生車禍而牽往修理廠修理等語，並非子虛。被告於租賃期間縱有將系爭
      車輛擅自讓他人駕駛而肇事，然此為被告是否違反租約之民事問題，尚難認被
      告有將系爭車輛易持有為所有之犯意；至於被告將系爭車輛送進保養廠後，未
      通知自訴人，亦未妥善處理修車事宜，租期屆滿亦遲不返還系爭車輛予自訴人
      ，因客觀上系爭車輛放在保養廠待修，致暫時未能返還，尚非無正當理由，故
      亦難認被告主觀上有為自己或第三人不法所有之意圖。
（二）事後自訴人曾以存證信函終止租約及通知被告歸還系爭車輛，雖被告辯稱該存
      證信函之地址係伊戶籍地，有授權伊叔叔代簽及代收信件，但伊叔叔未告知此
      事云云，惟尚無解於自訴人合法終止租約之效力。然如前所述，被告於自訴人
      終止租約後，因系爭車輛放在保養廠待修，致暫時未能返還，尚非無正當理由
      ，自難僅以被告於租約終止後未歸還系爭車輛，即認被告侵占該車。
（三）又查，依被告與自訴人簽立之小型計程客車租賃合約書所載，每日租金為六百
      五十元。被告固坦承自八十五年七月十六日起至八十五年十月十五日止未繳納
      租金約六萬元左右，惟此為被告違反上開租賃契約，未為給付租金及損害金之
      民事問題，被告並無將此部分款項易持有為所有之侵占犯行可言。
（四）再查，被告於租車時，交付二紙本票（一紙面額六萬元，一紙為空白本票），
      並交付五千元保證金，有計程客車租賃合約書總結表及授權同意書、本票影本
      在卷可參，自訴人並陳稱被告有繳納租金至八十五年七月十五日止。倘若被告
      租車時即有詐欺系爭車輛之意，何須於取得車輛後仍持續給付租金達二個月之
      久，何況系爭車輛係因發生車禍經被告送進保養廠待修，致暫時未能返還自訴
      人，是尚難認被告租車時有施用何詐術使自訴人陷於錯誤，或有何為自己或第
      三人不法所有之意圖。
（五）至於被告另辯稱修理費用及積欠之車租共計十三萬元，已由保證人乙○○償還
      云云，證人乙○○亦附和其辭，然為自訴人所否認，而乙○○並未能提出任何
      收據等以為證明，是被告究有無返還自訴人欠款，並非無疑。惟姑不論該積欠
      之款項是否償還，此乃雙方之民事上債權債務關係，與被告是否構成刑法上詐
      欺、侵占之犯行無涉。
    此外，本院復查無其他積極證據足資證明被告有何自訴人所指之侵占、詐欺之犯
    行，不能證明被告犯罪，依法應諭知無罪之判決。原審本同上之見解，以不能證
    明被告犯罪，並敘明其理由，判決被告無罪，認事用法，經核尚無不合，自訴人
    上訴要旨仍執陳詞指摘原判決不當，非有理由，應予駁回。
據上論斷，應依刑事訴訟法第三百六十八條，判決如主文。
中      華      民      國    八十九    年      五      月    三十一    日
臺灣高等法院刑事第二十二庭
                                  審判長法  官  許  正  順
                                        法  官  林  文  舟
                                        法  官  胡  方  新
右正本證明與原本無異。
不得上訴。
                                        書記官  秦  慧  榮
中      華      民      國    八十九    年      六      月      一      日


司法院資訊處製作；財團法人民間司法改革基金會備份。
